【裁判字號】    90,上訴,1011
【裁判日期】    900808
【裁判案由】    偽造有價證券
【裁判全文】
臺灣高等法院刑事判決                            九十年度上訴字第一一一號
    上  訴  人
    即  被  告  丙○○
    選任辯護人  黃德賢
    自  訴  人  乙○○
右上訴人因偽造有價證券案件，不服臺灣宜蘭地方法院八十八年度自字第三二號，中
華民國九十年一月十七日第一審判決，提起上訴，本院判決如左：
    主  文
上訴駁回。
    事  實
一、緣丙○○原為全弘證券股份有限公司（以下簡稱全弘公司）之負責人，於民國（
    下同）七十九年間成立一未經登記之五人小組之組織，丙○○並為五人小組之成
    員，對外集資，吸納資金，並提供與不特定人貸用，以購買股票，由全弘公司賺
    取手續費用牟利。並自七十九年間起，僱用乙○○擔任五人小組之出納工作，於
    工作期間由乙○○為發票人，開立付款人為第一商業銀行宜蘭分行、日期空白之
    支票，做為向該組織提供資金之人（即俗稱金主）擔保借款清償及支付利息之用
    。乙○○任職期間內，如持有填載金額但發票日空白支票之出資人（金主）欲請
    求返還借款，須將支票拿回全弘公司由乙○○同意蓋上發票年月日始得以行使。
    嗣乙○○於八十三年間辭職，向丙○○索回前於八十二年十一月十八日、八十二
    年十一月十八日、八十三年十一月十二日、八十三年二月一日、八十三年二月二
    十一日已蓋妥乙○○印章為發票人，且已交付出資人（金主）林蘇麗珠（即丙○○之妻），惟尚未填載發票日期之支票（支票號碼分別為ＪＢ0000000、
    ＪＢ0000000、ＪＢ0000000、ＪＢ0000000、ＪＢ000
    0000，面額分別為新臺幣（下同）二百萬元、二百萬元、一百五十萬元、一
    百五十萬元、一百五十萬元，付款銀行為第一商業銀行宜蘭分行）。丙○○即諉
    稱該五張支票業經燒毀滅失，乙○○信其所言而不再索討。嗣林蘇麗珠於八十七
    年至八十八年間告知丙○○欲行使上開乙○○所簽發之發票日空白之支票，以作
    為清償林蘇麗珠為丙○○另向江劉春香借款之債務，丙○○明知林蘇麗珠所持有
    之上開支票，須經乙○○同意蓋上發票年月日始得以行使，竟隱瞞此情，意圖供
    行使之用，並基於概括之犯意，妄稱該支票已經乙○○概括授權得自行填載發票
    日期，林蘇麗珠不疑，再透過不知情第三人（即其子）林聰明，先後多次將上開
    五張支票交付江劉春香，並透過林聰明告以江劉春香，該支票均經發票人授權得
    自行填載發票日期，江劉春香乃逕於其上填載日期分別為八十七年十二月十四日
    、八十七年十二月三十日、八十八年一月十五日、八十八年一月三十日、八十八
    年二月十五日後提示，嗣於乙○○於收受江劉春香所起訴給付票款案件即臺灣宜
    蘭地方法院簡易庭八十八年度宜簡字第一○九號通知書時，始知上情。
二、案經自訴人乙○○提起自訴。
    理  由
一、訊據被告丙○○對於上開支票簽發時尚未填載發票日期，事後係由其妻林蘇麗珠
    透過其子林聰明交付江劉春香以償付債務，並透過其子告知江劉春香可於其上填
    載發票日等情均坦承不諱，惟矢口否認有何偽造有價證券犯行，辯稱：自訴人乙○○係五人小組之「股東」，有乙○○曾於八十年二月十一日領有股東紅利及經
    營者紅利之事實可證，上開五張支票是該組織交付我太太林蘇麗珠，因林蘇麗珠
    借錢給五人小組，由乙○○簽發之付款工具，並非僅為該組織提供與出資人之保
    證，自訴人既為股東，且為發票人，並已授權林蘇麗珠得自行填載發票日期，被
    告使人填載，自無偽造有價證券之犯行云云。惟查：
  (一)前開五張支票係於八十二年及八十三年間即交付與林蘇麗珠，其上並未載有發票
    日期，嗣為被告同意林蘇麗珠於八十七及八十八年間使江劉春香填製發票日期等
    情，為被告所自承，且有證人即被告之妻林蘇麗珠於原審證述：「沒有日期的（
    即系爭五張支票），我先生（即被告）之前就告訴我說要用再告訴我先生就可以
    了，：：乙○○的五張票，我是拿給我兒子，叫我兒子轉交給江劉春香。（何時
    收到系爭五張支票？）正確時間應如被告所提出之帳冊及轉帳傳票，（經法院提
    示閱畢後答：）是在八十二年十一月十八日、八十三年十一月十二日、八十三年
    二月一日、八十三年二月二十一日。從那時起至八十七年底提示票據止，那些支
    票都在我手上保管，：：我要用這五張票有告訴我先生（即被告），我先生同意
    」等語可參（見原審卷第一○三、一○四頁），復有證人丁○○（原名林靜宜）
    證稱該五張票當時未載發票日期等語可佐（見原審卷第八十七頁），並有帳冊資
    料及轉帳傳票在卷可稽（見原審卷第六十六頁至第七十一頁）及該五張支票之影
    本存卷可參（見原審卷第三十六頁至第四○頁），此部分之事實應堪認定。
  (二)證人即會計丁○○於原審證稱：「我在八十年左右受僱於被告丙○○，在八十七
    年一、二月間離職，我擔任記帳的工作，記一些向金主借錢往來的帳，那不是公
    司的組織。我工作的地方在（全弘證券）公司的樓上，金主約有十幾二十人，金
    主有的是拿現金，有的是拿支票，我負責記他們拿多少錢進來，還錢的方法是開
    支票或是時間到了他們來領現金，起先是開自訴人乙○○的票，：：開到他離職
    ，他約在八十三年間離職，時間太久不記得共開幾張，每個月都開很多張，他離
    職後就開證人吳陳玉秀的票，這些票是作為向金主借錢後還錢的票。這五張票因
    為沒有蓋日期，所以應是作為借款的保證，而不是返還借款。：：票有的是董事
    長轉交，票大部分都有開日期，只有董事長及董娘拿的票沒有開日期，其他金主
    拿的票都有開日期，：：董娘是董事長夫人林蘇麗珠，票據號碼是我核對票據所
    寫，但（該五張票）當時未載發票日期。小組每個月有按月支付利息與董娘及其
    他金主，利息支付大部份是拿現金，利率是一．五左右，有時候則開支票。後來
    給利息所使用的支票是吳陳玉秀的票，自訴人乙○○及證人吳陳玉秀的票均是有
    一部分拿來還款，有一部分支付利息。」（見原審卷第八十五頁至第八十七頁）
    ，丁○○並於本院證稱：「是被告與林蘇麗珠說有些票不要簽發日期，：：如要
    蓋日期也要自訴人蓋日期，那些票只有日期是空白，其他金額發票人都有寫。自
    訴人離職後，他要把所有票收回，想換成吳陳玉秀的票，我是跟被告說，也有向
    林蘇麗珠提。：：我有看到自訴人去被告辦公室，我也跟自訴人說，要他與被告
    說，他聽完就進入被告辦公室」等語（見本院九十年六月十八日訊問筆錄），上
    開證言與丁○○前於臺灣宜蘭地方法院八十八年度宜簡字第一○九號民事給付票
    款事件之證述：「當初這些支票是放在我這裡，當初董事長丙○○叫我開的，我
    以支票機開金額，董事長有說不要開日期，印章是自訴人乙○○先生在我開完後
    來蓋的。蓋好章才拿給董事長，日期不知何人何時填的，是八十三年間開的，詳
    細時間記不清楚。」「自訴人有要離職，要收回支票，我有向董事長要，但董事
    長未拿出來。我告訴自訴人自己去向董事長要，之後我不知道有無要到，系爭支
    票上日期戳與以前日期戳不同。與被告提出之日期戳不同」（有該民事判決附於
    原審卷可按），亦為相符。且證人吳陳玉秀於原審證稱：「：：因乙○○要離職
  ，不願再用自己的票對外調現，他是出具支票為該小組調資金，被告才請我開我
    的支票換回乙○○調資金時對外之支票：：那時候是用我的支票換乙○○先生的
    票，有沒有全部換回我不知，當初是李（俊鏗）先生要求被告要把用他名義的支
    票全部收回：：」（見原審卷第五十五頁、第五十六頁）。該二證人之供述互核
    相符，渠等證言堪以採信。足見自訴人簽發上開發票日空白之支票應是作為擔保
    借款清償及支付利息之憑證用，出資人如要請求清償借款，應將支票拿回公司經
    自訴人同意後蓋上發票日期以供兌現，且自訴人離職後即要收回所有以其名義簽
    發之支票，五人小組亦另請吳陳玉秀當發票人簽發支票以換回自訴人前所簽發之
    支票，自訴人離職前並曾向被告表示索回上開之五張支票未果。
  (三)雖證人即被告之妻林蘇麗珠證述：「若金主要用錢時會在十天或一個禮拜前先告
    訴我，：：因我之前拿的票有的有日期，有的沒有日期，有日期的就直接還給金
    主，沒有日期的（指系爭五張支票之情形），我先生（即被告）之前就告訴我說
    要用再告訴我先生就可以，：：我要用這五張票有告訴我先生，我先生同意，用
    這五張票時，我並沒有問自訴人乙○○。我知道乙○○曾說要辭去工作，我不知
    道他是否離職」等語（見原審卷第一○三頁、第一○四頁），附和被告所言，該
    未載發票日之支票不須再經被告同意即得以行使，惟從林蘇麗珠之證言亦可知自
    訴人所簽發有載發票日及未載發票日之支票，金主若要請求清償借款，均須事先
    知會，以確保支票之兌現。另觀之以第一商業銀行宜蘭分行八十九年七月二十日
    一宜字第三六二號函文所附自訴人在該行支票存款戶帳號○二二七三五號，自七
    十九年起至八十三年六月間止之存提款明細，其帳戶內資金出入頻繁，多為當日
    存入當日支出，應認帳戶內並無存款，純係供票款出入之用，益證自訴人自七十
    九年起至八十三年間止，使用第一商業銀行宜蘭分行的支票存款帳戶，開立以自
    訴人為發票人之支票，係做為擔保借款清償及支付利息之憑證，嗣出資人即「金
    主」欲兌現支票時，無論支票有無填載發票日期，均須事先知會自訴人，以便存
    入足夠之票款，作為清償出資人即「金主」借款之用。被告身為五人小組成員，
    對於自訴人所簽發之發票日空白支票應如何處理及兌現，自難諉為不知。是自訴
    人所簽發空白日期之支票，依票據法規定本係無效之票據，持票人除當先知會自
    訴人並應獲自訴人同意填載發票日，始可行使，否則自訴人不知有人自行填載發
    票日提示上開支票，必退票無疑。被告所辯自訴人事先已概括授權出資人林蘇麗
    珠可自行填載發票日行使及其辯護人具狀引最高法院七十二年台上第三三五九號
    判例謂系爭發票日空白之支票係經自訴人授權等語云云，既與本件事證不符，已
    不足採取。何況，上開五張支票於八十二、八十三年間即已交付被告之妻林蘇麗
    珠，自訴人於八十三年間離職時亦向被告表明索回上開五張支票未果，且五人小
    組因自訴人離職早已變換發票人為吳陳玉秀，簽發支票以換回自訴人前所簽發之
    支票，業如前述，被告遲至八十七、八十八年間竟同意由其不知情之妻林蘇麗珠
    （詳後述）行使，由林蘇麗珠透過不知情之子林聰明交付江劉春香，並告知江劉
    春香已獲授權可自行填載發票日，完全未知會自訴人，被告謂自訴人已概括授權
    云云，更與常理不合。
  (四)至於證人即被告之妻林蘇麗珠固因借款給五人小組而取得自訴人之上開支票，惟
    依前述(三)其證言，僅能認林蘇麗珠知曉未載發票日之支票要行使前須告訴「被告
    」，獲得被告同意即可。且被告為公司負責人，又係五人小組成員，林蘇麗珠主
    觀上相信被告所言已獲自訴人概括授權云云，以為獲得被告同意即可以交付他人
    行使，即難以苛責。此外，自訴人及證人丁○○、甲○○（擔任經理職務）均未
    能證明林蘇麗珠確知要獲得自訴人同意才能填載發票日期行使，自難以推測之方
    法認為林蘇麗珠明知此情而應共負行使偽造有價證券之責，附此敘明。
  (五)自訴人與證人吳陳玉秀、丁○○均為同事，均受僱於被告所經營之前揭組織之事
    實，有證人吳陳玉秀及丁○○之證述可參，被告稱自訴人為該組織之成員，雖提
    出被告於八十年二月十一日曾受領三十六萬五千二百十元之股東紅利之轉帳傳票
    以資佐證，惟查該等股東紅利係自訴人代其兄李明雄受領另一「全利企業有限公
    司」籌備處（即被告所籌組前揭集資之五人小組之前身）之股東紅利等情，經證
    人李明雄之證述在卷（見原審卷第二○七頁、第二○八頁），核與證人即「全利
    」參與人陳正義之證述（見原審卷第三四○頁至第三四二頁）大致相符。且被告
    未能提出其他證據證明自訴人為五人小組之前身即「全利」之「股東」，並自承
    「小組成員有錢的出錢，有的是去調錢借小組，金額不一定，沒有出資的帳冊，
    我不知道我出資多少，當時的帳是證人甲○○管的，我太太有出錢二千多萬，自
    訴人乙○○出了三千多萬：：當時自訴人乙○○離職時小組虧損，所以沒有清算
    」等語（見原審卷第九○頁），證人丁○○亦證明自訴人離職時並未清算，亦未
    令自訴人負擔虧損等情（見原審卷第九十一頁），苟自訴人確為「股東」，豈有
    於離職未予計算損益或虧損而令分擔之理，被告所辯顯與常情不符。況縱使該「
    股東紅利」確實給付與自訴人，而自訴人為「股東」，惟做為「股東」係依比例
    負擔該組織之盈虧，與自訴人願否授權被告於票據上填載日期仍屬二事。自不能
    執此即謂自訴人有授權被告填製日期完成發票行為。
  (六)至證人李光明於原審證稱伊借款與被告，由被告提出支票做為擔保，票上均載有
    日期，且伊不問發票人為何人，均要求被告於該票背書等情（見原審卷第三五○
    頁），與證人丁○○所稱交予金主之支票均有填載日期等語互相符合，惟不能據
    此證明自訴人是否有授權一事，李光明之證詞與本件構成要件之事實並無關連性
    ，併此敘明。
  (七)綜上所述，本件事證明確，被告犯行，應堪認定。
二、核被告所為，係犯刑法第二百零一條第一項之偽造有價證券罪。其偽造後復持以
    行使，行使之低度行為為偽造之高度行為所吸收，不另論罪。其前揭行為係利用
    不知情之第三人即林蘇麗珠（按：由林蘇麗珠再透過不知情之林聰明）為之，為
    間接正犯。其先後多行使行為，時間緊接，所犯罪名相同，顯係出於概括之犯意
    為之，為連續犯，爰依刑法第五十六條之規定以一罪論，並加重其刑。
三、原審因以適用刑法第五十六條、第二百零一條第一項、第二百零五條、罰金罰鍰
    提高標準條例第一條前段，審酌被告犯罪之動機、目的、手段，犯罪時所受之刺
    激及其品性、生活狀況、智識程度、犯罪所生之損害，及犯罪後態度等一切情狀
    ，量處有期徒刑三年二月，且以偽造之支票五張依刑法第二百零五條，併為沒收
    之諭知。本院經核原審認事用法，並無不合，量刑亦稱允當。至被告於本院雖提
    出與自訴人簽立之協議書，謂自訴人不再追究之意，惟被告並未賠償自訴人，且
    查被告本件連續偽造有價證券之金額鉅大（達八百五十萬元）、對自訴人之票據
    信用已造成重大損害，被告所犯刑法第二百零一條第一項罪名之最低法定刑為三
    年，是對被告量處如上之有期徒刑，核無不當。被告上訴意旨，仍執前詞，否認
    犯罪，指摘原判決不當，為無理由，應予駁回。
據上論斷，應依刑事訴訟法第三百六十八條，判決如主文。
本案經檢察官李金定到庭執行職務。
中      華      民      國    九十      年      八      月      八      日
                              臺灣高等法院刑事第二十二庭
                                  審判長法  官  許  正  順
                                        法  官  邱  同  印
                                        法  官  胡  方  新
右正本證明與原本無異。
如不服本判決應於收受送達後十日內向本院提出上訴書狀，其未敘述上訴之理由者並
得於提起上訴後十日內向本院補提理由書（均須按他造當事人之人數附繕本）。
                                        書記官  秦  慧  榮
中    華    民    國     九十     年        八      月         九       日
附錄    本判決論罪科刑法條：
刑法第二百零一條第一項
意圖供行使之用，而偽造、變造公債票，公司股票或其他有價證券者，處三年以上十
年以下有期徒刑，得併三千元以下罰金。


司法院資訊處製作；財團法人民間司法改革基金會備份。
